【裁判字號】    97,建上易,8
【裁判日期】    970520
【裁判案由】    給付工程款
【裁判全文】
臺灣高等法院臺中分院民事判決         97年度建上易字第8號
上訴人即附帶被上訴人
（原審被告即反訴原告）  丙○○
訴  訟  代  理  人      蔡瑞麒律師
被上訴人即附帶上訴人
（原審原告即反訴被告）  喬建營造有限公司
法  定  代  理  人      甲○○
訴  訟  代  理  人      周進文律師
上列當事人間請求給付工程款事件，上訴人對於中華民國96年12
月26日臺灣臺中地方法院第一審判決（95年度建字第15號）提起
上訴，被上訴人並為附帶上訴，本院於97年5月6日言詞辯論終結
，茲判決如下：
    主  文
上訴及附帶上訴均駁回。
第二審訴訟費用，由兩造各自負擔。
    事實及理由
一、被上訴人即附帶上訴人主張：（一）兩造於92年12月15日訂
    立工程契約，由上訴人將坐落台中市○區○○段63-2號土地
    之店舖住宅新建工程交由伊及訴外人甲○○承攬，約定工程
    價金分別為新台幣（下同）449萬元及114萬元，合計共563
    萬元，而甲○○已將其對上訴人之工程款債權讓與伊，爰以
    本件起訴狀繕本送達上訴人作為債權讓與之通知。又本件工
    程施作中，因上訴人要求工程變更，有工程款追加減之情形
    ，而上開工程早已施作完成，上訴人並於94年間遷入居住，
    惟總工程款4,789,168元，扣除上訴人已給付之款項後，尚
    有803,663元未付，經伊發存證信函及聲請調解，上訴人仍
    不履行該給付工程款之義務。（二）對上訴人抗辯之陳述及
    關於反訴答辯：１、除附表所示契約書本工程項次A8、A9、
    A27、A31、A32、A33、A34、A35，及二次工程項次B7、B10
    部分無鑑定必要外，項次A4、A5、A17、A18、A25、A26、
    A28、B3、B4，上訴人係就施作數量有所爭執，此部份應由
    鑑定機關認定。項次A22之化糞池，伊已施作完畢，糞管配
    置無瑕疵，因上訴人事後變更設置位置將其拆除重做，故現
    狀已變更無法鑑定；項次A23、A30及B9，伊均有施作並無瑕
    疵；至項次A36，上訴人拒付或減半給付亦屬無據；項次B6
    係因上訴人中途要求窗戶增大所增加之工程款，則項次B6、
    B8之工程款數額亦應依鑑定機關之認定。２、上訴人所提出
    之鴻程工業股份有限公司（下稱鴻程公司）之估價單，非兩
    造所約定工程範圍；上訴人所提出之蔡金娥之估價單，係上
    訴人於伊施作油漆工程完畢後，另行雇工裝潢所另付之油漆
    費用，亦與系爭工程無關，均不得自系爭工程款中扣除。３
    、未鑑定及兩造未合意部分：(1)「項次A31：臨時水電工程
    」，非如上訴人所稱係伊積欠訴外人曾靜香之水電費，伊積
    欠該訴外人之水電費已於94年12月26日清償。因臨時水電之
    申請涉及多單位之配合，為免延宕工程，故於開工前事先申
    請，而申請當時因裝置位置尚無門牌號碼，乃以其對面即台
    中市○○○街33號為標示位置。(2)「項次A32：運雜費」，
    係依系爭工程契約書所附之工程估價單記載，簽收單載有清
    運地點，憑證內有廢棄物及廢木材類，其中廢木材類細工程
    施作中，因板模拆除所造成之廢棄物即記載廢木材類，該等
    單據所載日期均在系爭工程施作期間，92年12月4日及同年
    月23日之簽收單係開工前載運所簽收，而所載之地址亦係系
    爭工地附近之路名，因當時系爭工程並無建物門牌號碼。(3)
    「項次A33：工程保險費」，合約書所載保險費金額，乃上
    訴人應負擔之最低數額，但伊為控管風險，乃加保超過上開
    保險費之保險，惟超過部分之保費由伊自行負擔，僅以合約
    書所載數額請求。(4)「項次A34：管理費」，係依契約書所
    附之估價單上所載項目，此部分包含於伊承攬之實際利潤內
    ，伊自得依約請求。至於上訴人抗辯伊未盡管理人責任、而
    主張減少管理費云云，此為上訴人片面之詞，並無可採。(5)
    「項次A35：加值型營業稅，乃系爭工程應繳之稅捐，係依
    法由業主即上訴人負擔，上訴人已確認伊開立之統一發票稅
    額為138,976元，就伊主張全部工程款4,556,854元之5%計算
    加值型營業稅之總額，扣除上開已開立數額，尚餘營業稅額
    88,866元，仍應由上訴人負擔。(6)「項次B1、B2」，上訴人
    於反訴狀所附工程估價單內容已同意給付伊。(7)「項次B7：
    運雜費」，係系爭工程於93年10月4日取得使用執照後進行
    第二次工程，所有關於二次工程之拆除、封窗及所有假設工
    程及清運費用，上訴人均有承認，有上訴人提出之工程結算
    單可稽。(8)「項次B10」，上訴人曾簽認工程變更確認單予
    伊，伊依此請求即無不合。(9)「廢棄土證明」及「營建工程
    空氣污染防制費」，上訴人既不爭執廢棄土之堆置須給付費
    用，該證明亦係為將來施工而需先取得合法廢棄土堆置場或
    轉運站之證明，且該證明係民間合法廢棄土堆置場或轉運站
    所開立，兩造復未約定需由政府機關出具之證明方可；另依
    法營建工程空氣污染防制費係由業主即上訴人負擔，且伊均
    有代為支出上開「廢棄土證明」及「營建工程空氣污染防制
    費」，並為系爭工程契約書所附之工程估價單上記載之工程
    項目，上訴人自應負責給付。（三）對台灣省建築師公會台
    中市辦事處鑑定報告書（下稱鑑定報告書）之意見：１、項
    次A4、A5之認定，未依工程慣例加計損耗，上訴人委請第三
    人信義工程估算事務所（下稱信義估算所）提出之報告所認
    定之數量亦高出上開鑑定報告書甚多，且就項次A5，鑑定報
    告未考量系爭工程係依內政部於九二一大地震後施工技術規
    範即「最新版建築技術規則及相關規範」施作，所施用之材
    料超出舊有工法甚多，而逕依舊工法計算鋼筋數量致鑑定結
    果數量減少，其認定數量即不正確，是A4項次鋼筋之價格應
    為1,150,800元，項次A5有關3000psiRC之價格應為673,260
    元。２、項次「A17外牆1：3打底抿石子」，金額非如鑑定
    報告所認，而應為166,500元，蓋：以面積142.09m2計，與
    長泰工程顧問有限公司（下稱長泰公司）計算書之工程數量
    表（即鑑定報告書第208頁編號4）所載177m2不符。又係因
    上訴人要求材料變更，將原約定之一般中白石變更為青斗石
    ，故鑑定報告認定單價為900元。３、又鑑定報告第21頁係
    會勘紀錄表，雖載有「1樓熱水管恐有漏水之嫌勘察」，惟
    非鑑定結果，僅係依上訴人片面陳述所為之紀錄，該次會勘
    未通知伊到場，且現場亦無漏水情形。４、另項次A11、A18
    、A22、A23、A25、A26、A28、A30、A36、B3、B4、B6、B8
    ，金額均非如鑑定報告所認，而各應為50,600元、29,500元
    、15,000元、6,000元、313,740元、24,000元、12,500元、
    30,000元、450,000元、2,800元、8,000元、40,000元、12,
    500元。４、另就鑑定項目之A36，本件工程皆係由上訴人委
    請建築師設計，伊全係依照上訴人所提供之圖說施作，縱使
    有設計錯誤之情形，此亦為上訴人所造成，而與伊無關。
    A22生活污水處理池，鑑定報告已認定伊就該部分工程已施
    作完竣，僅因入口儲存水灣管線施作問題而扣除5%工程款，
    上訴人就此聲請傳訊之證人陳正中，即為將該伊已施作完成
    之生活污水處理池挖破並出具不實估價單予上訴人之人，故
    其證詞難期公正，且上訴人委請該證人撬開管線前，並未如
    通知伊之法定代理人。B9鷹架工程，鑑定報告已認定並未包
    含於本工程內，且認定該部份之工程款為45,000元：且兩造
    原訂契約係僅就本工程部分為約定，上訴人主張該二次工程
    之鷹架工程部分已包含於本工程內云云，並無可採。（四）
    項次A8及A9、A27，伊於原審曾同意各以20萬元、6000元計
    算，此係以兩造本案和解為前提所做之讓步，而上訴人既不
    同意和解，就此所為讓步，自不得拘束伊等情，爰依承攬契
    約之法律關係提起本件訴訟，聲明求為命上訴人給付伊803,
    663元，及自起訴狀繕本送達翌日起至清償日止，按年息5%
    計算利息之判決（原審判決命上訴人應給付被上訴人229,57
    6元本息，而駁回被上訴人其餘之訴，被上訴人就其受敗訴
    之430,639元本息部份提起附帶上訴，其餘部份未據聲明不
    服，已告確定）。
二、上訴人即附帶被上訴人則以：（一）被上訴人對於上開工程
    並未完全施作完畢，被上訴人自承已自伊收取工程款3,985,
    505元，已逾依其提出單價計算其實際施作部份所得受領之
    金額，是被上訴人已有溢領，其尚訴請伊給付工程款，實無
    理由。（二）同意由台灣省建築師公會台中市辦事處鑑定系
    爭工程中項次A4、A5、A11、A17、A18、A22、A23、A25、
    A26、A28、A30、A36及項次B3、B4、B6、B8、B9部分，且除
    項次B6部分外，其數量、單價依兩造約定為標準，項次A25
    以合約書圖說為基準，其餘除項次A23、A30、B6外，均依兩
    造合約圖說為基準，由鑑定單位鑑定實際施作情形（以上參
    見原審法院95年7月20勘驗筆錄上訴人之陳述）。另經鑑定
    後，對附表契約書項次本工程A1至9、11、18、23至28、二
    次工程B1至4、8被上訴人主張之金額（共計3,177,601元）
    不爭執。（三）有關未鑑定及兩造未合意部分：１、「項次
    A31：臨時水電工程」：被上訴人於94年12月27日與訴外人
    曾靜香結清臨時水電488元後，即未再進場施工，故被上訴
    人之請求，顯然不實。雖兩造訂約時約定3萬元，仍應依實
    際費用計算，而被上訴人所提出之水費收據，無法看出係何
    工程所使用之水費，且收據日期為92年10月8日，在兩造訂
    約之前，故該等收據即非系爭工程所使用之水費；另伊所有
    房屋係位於「台中市○區○○○街27號對面」，並非東福一
    街33號對面，顯見該單據不實。而伊僅不爭執上開488元之
    臨時電費，至工程結算單載5,000元，純係伊為儘速解決本
    案之紛爭而同意給付之金額，非被上訴人實際支出之金額。
    ２、「項次A32、B7：運雜費」：被上訴人所提出之單據，
    所載廢棄物名稱或為廢木材混合物，與本件為住宅新建之項
    目不合，或所載之地點並非系爭房屋之興建地點，何能證明
    係為系爭房屋支出費用？且上開單據亦未載明為本件工程，
    甚且尚有重複之現象（編號005793、0000000筆清單），自
    無法證明被上訴人就此部份之主張為真實。再者，系爭工程
    於93年初即已動工，何以至93年9月始有廢棄物，且集中於9
    月1日至9月3日清運，與常態有違。另被上訴人提出之廢棄
    物除清機構進場確認單，進場日期與發票日期多有不符：況
    發票中有多張明白記載係支付92年10月份之費用。至伊所稱
    減半給付，純係伊為儘速解決本案紛爭而同意給付之金額，
    並非被上訴人實際支出之金額。３、「項次A33：工程保險
    費」，被上訴人出具之富邦產物保險公司之收據，所載金額
    與被上訴人主張金額不符，所載保險日期亦與本件工程施作
    日期不符，且無要保人姓名、保險工程，保險區域亦無載明
    為系爭工程，實難以該收據證明被上訴人所主張為真實。４
    、「項次A34：管理費」：被上訴人對於系爭工程，並未全
    部完成，且對未完成部份均置之不理，任由工地荒廢，令伊
    不得不自行僱工施作及管理，故被上訴人就系爭工程實無管
    理可言，則被上訴人就系爭工程未盡善良管理人責任，伊自
    無須給付管理費。至伊所稱減半給付，純係伊為儘速解決本
    案紛爭而同意給付之金額。５、「項次A35加值營業稅」，
    伊同意以本案判決所認總工程款5%計算結付，惟需扣除伊已
    給付之138,976元。６、「項次B10 RC切割打除清運」：非
    兩造約定工程項目，伊無須負擔，況被上訴人向伊請款提出
    之請款單金額為53,400元，縱認伊須給付，其金額亦為53,4
    00元，而非被上訴人起訴後始誆稱之73,000元。７、「營建
    工程空氣污染防制費」，伊同意給付5,124元。８、「廢棄
    土證明」：被上訴人提出之發票日期為92年11月11日，並非
    本件工程費用：況依兩造之約定，需係繳交給政府機關之規
    費，始獨立由伊支付。然此部分，被上訴人並未繳交予政府
    機關，自不能向伊請求給付。（四）對台灣省建築師公會台
    中市辦事處鑑定報告書之陳述：１、鑑定報告書將項次A17
    之單價載為900元，惟，依工程估價單僅為800元，是該項給
    付金額應為113,672元。２、項次A22生活污水池部分，因被
    上訴人未接好管路接頭、管路斜度不夠、泥土回填未做好保
    護措施，致生活污水池本體破裂不堪使用，使伊只得另請證
    人陳正中修繕生活污水池及管線，是伊自無需給付被上訴人
    此部分金額。３、鑑定報告書就項次「A30：水切工程」，
    雖建議折半給付工程款，惟，於說明欄已表示「現場實際施
    作與原設計不同」，且數量未足，而被上訴人施作該工程並
    無防水功能，雖目前無漏水情形發生，然無法排除將來發生
    可能，被上訴人自不能向伊請求此部分工程款。４、項次
    A36給水供電工程部分：(1)鑑定報告書有關「請電工程」及
    「動力電專用迴路」費用部分，因伊之房屋係供住家使用，
    屬家庭用電，惟，理應注意及此之被上訴人卻誤向電力公司
    申請動力電，嗣經伊自行向電力公司重新申請回復正確之電
    力系統，被上訴人既未正確為伊申請電力系統，該申請費用
    自不能向伊請求。再者，「動力迴路」在鑑定報告中記載已
    裝設，實係誤載，故此二項費用，伊均無庸給付。(2)鑑定報
    告書就估價單中「裝電力工資」、「電話插座迴路」、「TV
    插座預留至頂樓」、「五金零件」、「工資」等五項既建議
    依比例扣除，自應依上訴人主張之數額計算應扣除金額，故
    鑑定報告中之扣除金額有誤，故應自建築師建議之給付金額
    中再扣除21430元。(3)鑑定報告書就「稅金」部分，雖認「
    依工程慣例不可扣」，惟未敘明究係依何工程慣例；且此部
    分係因被上訴人將水電工程轉包與他人所產生之營業稅，轉
    包之承攬商所開立之發票，亦交由被上訴人折抵其營業稅使
    用，是以，此部分稅金22,893元，與系爭工程並無關係，自
    不應由伊負擔。(4)綜上所述，A36部份，伊實僅應給付被上
    訴人305,312元。５、「項次B6：封窗」，依工程估價單係
    以「式」為單位，既未約定窗戶大小，故伊僅需依約定之
    30,000元付款。６、項次B9鷹架工程部分：因屬二次工程之
    施作，無使用之必要；且被上訴人出示之二次工程估價單亦
    無該部分款項，屬施作工程輔助項目，因兩造未約定伊應負
    擔，自為被上訴人承攬系爭工程之成本，不得再向伊請求。
    （五）A8、9、27，於原審勘驗現場時，兩造均同意分別以
    20萬元、6千元計算，上開合意並非以本案和解為條件，而
    係兩造為簡化鑑定項目所為之協商，詎被上訴人現今竟稱該
    協商對其不生效力而欲出爾反爾，實令伊深感錯愕。被上訴
    人未敘明鑑定報告有何不當，遽稱部份已經鑑定之項目金額
    應如其附帶上訴所主張之金額，所憑不明，故其主張並無理
    由。（六）綜上所述，系爭工程之工程款，實為3,782,189
    元。伊依此金額計算，需給付之營業稅款為189,110元，扣
    除伊已給付之稅款138,976元，伊應再給付之稅款為50,134
    元，是以，伊應給付予被上訴人之總工程款為3,832,323元
    （0000000+50134＝0000000），而伊已給付被上訴人工程款
    3,985,505，是以，被上訴人已溢領工程款153,182元【於原
    審主張溢領191,755元】，伊自無庸再給付被上訴人任何款
    項。（七）反訴主張：被上訴人受領上開溢領部分款項並無
    法律上原因，且致伊受有財產上損害，伊自得請求被上訴人
    返還溢領款項153,182元之利益。又被上訴人於施作工程時
    ，竟將化糞池進口處之水管架高、化糞管亦嚴重脫落，使糞
    便無法進入化糞池，戶外污水管排出口亦設計過低，使屋內
    污水無法順利排出戶外水溝，遇雨季戶外水溝之水高漲，會
    沿水管倒灌入，使排水功能完全失效；另水切部分，除未依
    約以1.5mm度之不鏽鋼片施作外，更將水切施作於錯誤之位
    置，使水切功能喪失，伊為免日後發生上開損害，即通知被
    上訴人之法定代理人甲○○有關瑕疵修補之事，經其表示請
    伊自行僱工施作後，伊始自行雇工修補上開瑕疵，共支出
    302,450元之修補費用，此乃因被上訴人不完全給付所造成
    之損害，伊自得請求被上訴人賠償等語，資為抗辯，並依民
    法第179條、第227條第2項等規定提起反訴，聲明求為命被
    上訴人給付伊455,632元（即153,182＋302,450），及自反
    訴起訴狀繕本送達翌日起至清償日止，按年息5%計算利息之
    判決（上訴人於原審反訴，原請求本金494,201元，嗣於本
    院減縮如上）。
三、原審法院審理後，斟酌兩造之主張及攻擊防禦方法之結果，
    認本件上訴人尚未給付之工程款為229,576元，從而，本訴
    部分被上訴人請求上訴人給付229,576元，及自起訴狀繕本
    送達翌日即95年3月7日起至清償日止，按年息5%計算之利息
    ，為有理由，應予准許，逾此部分之請求為無理由，應予駁
    回。另反訴部分，因被上訴人並無溢領工程款之情形，且上
    訴人不得請求被上訴人賠償302,450元，則上訴人請求被上
    訴人另給付494,201元，及自反訴起訴狀繕本送達翌日起至
    清償日止，按年息5%計算之利息，為無理由，應予駁回。而
    就本訴部份，為被上訴人一部勝訴、一部敗訴之判決，就反
    訴部份，為上訴人敗訴之判決。又以被上訴人勝訴部分未逾
    50萬元，而依民事訴訟法第389條第l項第5款依職權宣告假
    執行，並依上訴人之陳明酌定相當之擔保金額，為准予免為
    假執行之宣告。上訴人不服，提起上訴，並就反訴請求數額
    為減縮，聲明求為判決：（一）本訴部份：1.原判決命伊給
    付被上訴人229,576元及利息部份暨假執行部份均廢棄。2.
    上廢棄部份，被上訴人第一審之訴駁回。3.第一、二審訴訟
    費用由被上訴人負擔。（二）反訴部份：1.原判決廢棄。2.
    上廢棄部份，被上訴人應給付伊455,632元暨自起訴狀繕本
    送達之翌日起，至清償日止，按年息5%計算之利息。3.第一
    、二審訴訟費用由被上訴人負擔。被上訴人並提起附帶上訴
    ，聲明求為判決：（一）原判決不利於伊部分廢棄。（二）
    上廢棄部分，上訴人應再給付伊430,639元及自95年3月7日
    起至清償日止，按周年利率5%計算之利息。（三）訴訟費用
    由上訴人負擔。兩造均答辯聲明求為判決：（一）駁回對造
    之上訴、附帶上訴，（二）訴訟費用由對造負擔。
四、兩造不爭執之事項
(一)兩造於92年12月15日訂立工程契約，由上訴人將坐落台中市
    ○區○○段63-2號土地所興建之店舖住宅新建工程交由被上
    訴人及甲○○承攬，約定工程價金分別為449萬元及114萬元
    ，合計共563萬元。
(二)訴外人甲○○已將上開工程款請求權114萬元讓與被上訴人
    。
(三)工程施作中，因有工程追減情形，追減後約定之工程款（不
    包含二次工程部分）為4,586,028元。
(四)上訴人迄今已支付工程款3,985,505元（另代收款22,026元
    ）。
(五)上訴人94年12月間遷入該屋居住使用。
(六)上訴人同意就被上訴人補充起訴理由一狀附件編號A8、A9之
    部分給付被上訴人20萬元，另編號A27之部分給付被上訴人
    6000元。（見95年7月20日勘驗筆錄、96年6月27日言詞辯論
    筆錄）
【上開 (一)～(六)之不爭執，見原審法院卷第243、244頁之96
 年10月8日言詞辯論筆錄】
(七)系爭工程之建造執照係於92年7月9日申請。（見96年11月26
    日言詞辯論筆錄，原審法院卷第302、303頁）
(八)對於附表項次B1、B2上訴人應給付之金額分別為3340元及55
    00元不爭執。（見同上言詞辯論筆錄，原審法院卷第303頁
    ）
(九)附表項次10有關廢棄土之堆置須給付費用（見同上言詞辯論
    筆錄，原審法院卷第304頁）。
五、原判決所為兩造各一部勝訴、一部敗訴之判決，其判決所認
    定之事實及理由，均無不合，茲均引用之（如附件一審判決
    第11－27頁事實及理由欄乙，第四項法院之判斷乙欄所載）
    。上訴論旨雖以上情指摘原判決不當，惟查：(一)關於兩造契
    約項次B10項RC切割打除清運部分之費用，確為78,569元，
    嗣經折讓確認為73,000元，此有被上訴人所提出之統一發票
    、勞務憑證及確認單在卷可稽；(二)關於項次A32運雜費部分
    ，被上訴人確有清運廢棄物及因此付費之事實，有其提出之
    統一發票及確認單等在卷可稽，上開清運包括竹木等廢棄物
    在內，不限廢土而已，且均在系爭工地附近，被上訴人之主
    張自屬可取，上訴人徒以其地址不符，且非屬廢土而已，即
    認其非該土地之廢棄物，其指摘尚非可取；(三)關於項次A33
    工程保險費部分，被上訴人所提出之富邦保險公司收據屬增
    額保險部分，故其日期及金額與上訴人約定部分未盡相符，
    此據被上訴人於本院陳明甚詳，堪信屬實；(四)A34管理費部
    分，上訴人仍片面指摘被上訴人未盡善良管理人之責而主張
    免付，洵屬無據；(五)廢棄土證明書部分，只要確有廢土運棄
    之情形，即應付費取具該證明，非以繳交予政府機關者為限
    ；(六)關於水電工程部分，其中就動力設計部分，為兩造於契
    約上所約定，其後不用，究非可歸責於被上訴人；而鑑定報
    告書第113－115頁部分，鑑定人建議應減價40%，並已據此
    減除，而於第115頁結論建議水電工程應給付金額為480,000
    －117,265＝362,735元，其計算並無錯誤。且鑑定人依據之
    單價（例第項電話插座迴路為300元，非被上訴人所主張之
    600 元），亦非全以被上訴人之主張為據，被上訴人就此認
    應依被上訴人之主張扣除40%，自屬無據；(七)關於反訴請求
    污水池瑕疵修補之損害部分，上訴人主張其已通知被上訴人
    修補，被上訴人亦對為修補之工人乙○○表示同意云云，為
    被上訴人所否認，證人乙○○於本院準備程序到庭，雖證稱
    ：當時陳清水在場，對伊表示敲一敲再與之會算，俟敲開後
    發現已破損漏水，亦同意由伊換新云云，但此為甲○○所否
    認，參以上開鑑定報告第118頁所載，關於被上訴人已施作
    完成之污水池部分固有上訴人所指管線施作不佳之瑕疵，惟
    究其水電設計圖說其槽體入口處原即有防止臭氣及害蟲循管
    線侵入室內之存水灣設計，縱屬瑕疵，亦認只須扣款5%為已
    足，而上訴人不諱言其認位置不當而請證人乙○○更換污水
    池位置及管線，證人乙○○亦不能證明原水池槽體於其敲打
    前即已毀損漏水，則上訴人捨修補原物瑕疵而不為，而所為
    變更位置及更新管線、槽體之行為，難認係瑕疵修補之行為
    ，所支付乙○○之302,450元亦難認為被上訴人不完全給付
    所生之損害，其依此請求被上訴人賠償其損害，自非有理。
    又關於被上訴人附帶上訴所指各節，就鋼筋數量應如何計算
    及其耗損為多少部分，已據鑑定人於鑑定報告中鑑認明確，
    並於原審到庭結證甚詳，就A8、A9、A11、A17、A18、A22、
    A23 、A25、A26、A27、A28、A30、A35、A36及B部分第3、4
    、6 、8項部分究應如何計算，原審法院亦均已依調查所得
    及兩造之承認認定及敘明甚詳，被上訴人再徒托空言，或辯
    稱其同意部分只係試行和解所提出之意見云云，並非可取。
    綜上，上訴人及被上訴人所陳各節，或已據原審判決於理由
    記明其取捨認定之理由，或經兩造於本院陳明及辯明，關於
    上訴人反訴請求不完全給付所生損害部分，並據本院調查審
    認如上（此部分理由與原審判決未盡相同），兩造仍執陳詞
    ，指摘原判決不當，求予廢棄改判，均無理由，皆駁回之。
六、據上論結，本件上訴及附帶上訴均無理由，依民事訴訟法第
    449條第1項、第2項，第78條，判決如主文。
中    華    民    國    97    年    5     月    20    日
                  民事第三庭    審判長法  官  陳照德
                                      法  官  李平勳
                                      法  官  朱  樑
以上正本係照原本作成。
不得上訴。
                                      書記官  陳妙瑋
中    華    民    國    97    年    5     月    21    日
                                                      Ｍ
附件：
一審判決書第11－27頁一審法院關於事實之認定及理由之判斷：
四、法院之判斷：
    本件兩造之爭點為：(一)本件工程有無追加？若有，追加工程
    之金額為多少？(二)本件工程原告得請求之工程款金額為若干
    ？原告有無溢領工程款？(三)被告得否請求原告賠償其自行雇
    之利益予被告，並依民法第227條第2項規定請求原告賠償因
    其不完全給付所造成損害302,450元，共計請求494,205元。
  (八)聲明：
    1.本訴答辯聲明：(1)原告之訴及其假執行之請求均駁回；(2)
      如受不利之判決，請准供擔保免為假執行。
    2.反訴之聲明：(1)反訴被告應給付反訴原告494,201元，及
      自反訴起訴狀繕本送達翌日起至清償日止，按年息5%計算
      之利息；(2)反訴原告願供擔保，請准宣告假執行。
三、本件兩造不爭執事項：
  (一)兩造於92年12月15日訂立工程契約，由被告將坐落台中市○
    區○○段63-2號土地所興建之店舖住宅新建工程交由原告及
    甲○○承攬，約定工程價金分別為4,490,000元及1,140,000
    元，合計共5,630,000元。
  (二)訴外人甲○○已將上開工程款請求權1,140,000元讓與原告
    。
  (三)工程施作中，因有工程追減情形，追減後約定之工程款（不
    包含二次工程部分）為4,586,028元。
  (四)被告迄今已支付工程款3,985,505元（另代收款22,026元）
    。
  (五)被告於94年12月間遷入該屋居住使用。
  (六)被告同意就原告補充起訴理由一狀附件編號A8、A9之部分給
    付原告20萬元，另編號A27之部分給付原告6,000元。（見95
    年7月20日勘驗筆錄、96年6月27日言詞辯論筆錄）
  (七)系爭工程之建造執照係於92年7月9日申請。（見96年11月26
    日言詞辯論筆錄）
  (八)對於附表項次B1、B2被告應給付之金額分別為3,340元及5,5
    00元不爭執。（見同上言詞辯論筆錄）
  (九)附表項次10有關廢棄土之堆置須給付費用。
四、法院之判斷：
    本件兩造之爭點為：(一)本件工程有無追加？若有，追加工程
    之金額為多少？(二)本件工程原告得請求之工程款金額為若干
    ？原告有無溢領工程款？(三)被告得否請求原告賠償其自行雇
    請鑑定部分，被告對項次「B8玻璃磚工程」金額11,700元並
    不爭執（見被告96年9月12日爭點整理狀），而項次B3 「內
    牆1：3水泥粉光漆水泥漆」、B4「外牆1：3水泥打底石子」
    、B6「封窗（含拆除）」、B9「鷹架工程（二次）」，除項
    次B6「封窗（含拆除）」外，兩造既合意由鑑定單位對原約
    定施作之數量、單價為鑑定，而兩造對上開工程項次之鑑定
    報告結果，亦未具體舉證有何不妥之處，自應以鑑定報告認
    定之金額為可採；且項次B6「封窗（含拆除）」之工程款於
    被告再次更改加大窗戶時，工程面積、價格即隨之變易，被
    告徒指應以原約定金額計算，惟未具體證明兩造就此有何約
    定，應認鑑定報告為可採。依此計算，本件追加工程款為
    190,540元（計算式依項次順序：3,340+5,500+0+0+39,000+
    13,000+11,700+45,000+73,000=190,540）。
  (二)本件工程原告得請求之工程款金額為若干？原告有無溢領工
    程款？
    1.本件本工程項目未經鑑定部分：
      (1)被告不爭執應給付原告請求工程款之項目有項次A1「假
        設工程」6萬元、A2「土石開挖回填清運」5萬元、A3「
        搗築（2000psiPC）」43,960元、A6「模板工程」575,2
        50元、A7「鷹架及防塵網」58,500元、A24人「行步道
        磚5,600元」（參被告96年10月8日辯論意旨狀），且兩
        造同意被告就項次A8「內牆1：3水泥粉光漆水泥漆」、
        A9「內牆1：3水泥打底」給付20萬元、項次A27「門窗
        邊防水施工B：30CM」給付6千元予原告（見95年7月20
        日勘驗筆錄、96年6月27日言詞辯論筆錄），則上開項
        次原告請求被告給付工程款部分既經被告不爭執或兩造
        達成不爭執之協議，自得以之作為裁判之基礎，被告即
        負有給付該項次工程款之義務。
      (2)項次A31「臨時水電工程費」：依訴外人甲○○與被告
        間簽訂之工程契約所附工程估價單（92年12月5日）項
        次A27約定為9千元，另依兩造簽訂之工程契約書所附工
        程估價單（92年12月5日）工程估價單約定為21,000元
        ，合計共3萬元，而依被告95年3月29提出之答辯暨反訴
        狀所附工程結算書載總價「5,000」，備註「工程未完
        成、已無水電、借用隔壁無與人結算補請款$25000付曾
        靜香收款憑證」，可知兩造就該項次係約定3萬元，雖
        被告爭執工地尚未開工，何以產生該費用云云，惟一般
        工程開工前往往需先整地、清理，尚需臨時水電供應配
        合，以方便用水、用電，為免拖延工期，多在開工前辦
        理臨時水電之申請，而本件兩造工程契約係於92年12月
        15日簽訂，其中第（四）條工程期限約定：「本工程應
        於雙方簽訂契約後10日內開工，並於330工作天內完成
        」，且被告於92年7月9日申請取得建造執造等情，有原
        告提出台中市政府工務局建造執照九二中工建建字第07
        18號建造執照可稽，又被告對有將該建造執照交予原告
        申請臨時水電亦不爭執，可見原告提前於簽訂契約之開
        工日前先申請臨時水電，乃便宜措施。又原告就臨時水
        費分別於92年10月8日已支出外管線工程款43,855元（
        17,730+26,125=43,855）、93年1月19日支出水費125元
        、93年3月19日支出水費252元、93年5月21日支出水費
        433元、93年7月份支出水費369元，有自來水公司之各
        項費款收據2紙、水費收據影本4紙附卷可參，而該6紙
        收據之水號均為00000000000號，且通知對象均記載為
        「喬建營造有限公司（即被告公司）甲○○」，顯見其
        均屬系爭工程所使用之水費。被告雖另辯稱：系爭工程
        地點係在台中市○區○○○街27號對面，非東福一街33
        號對面云云，然系爭工地申請臨時水電裝置當時尚無門
        牌號碼，僅約略登記大概地點，差距非遠，應可認係系
        爭工地所在。又上開6紙收據之金額合計為45,034元，
        已超出兩造約定之臨時水電工程費用，則原告僅依原約
        定請求3萬元，洵屬有據。
      (3)項次A32「運雜費」：依甲○○與被告間簽訂之系爭工
        程契約所附工程估價單（92年12月5日）所載，兩造原
        約定運雜費為5萬元，且原告業已支出61,840元，有其
        提出之統一發票9紙（包括92年12月31日、92年12月31
        日、93年2月4日各6,090元、93年2月28日9,135元、93
        年2月4日3,045元、93年4月26日6,090元、93年9月20日
        16,100元、93年11月30日9,200元，合計61,840元），
        顯已逾兩造約定之金額，且依被告95年3月29日答辯暨
        反訴狀所附工程結算單所載，被告於工程項目之運雜費
        （即項次A32）之備註、總價分別載「未全部完成，折
        半給付」、「25,000」，益證兩造約定之數額為5萬元
        。被告雖辯稱：未全部完成及原告提出之廢棄物處理廠
        受託處理一般事業廢棄物清除機構進廠（場）確認單未
        記載清運地點及廢棄物勾選木材，非屬系爭工程所有，
        及清運地或為旱溪西路、東門路、或旱溪西路1段、東
        福一街，清運物記載不清云云，惟查，上開地點均係在
        系爭工程所在附近街道，而工地廢棄物種類不一，難一
        一列舉，僅大略記載亦非不可，且92年12月15日開工前
        即需先整地、搬離地上廢棄物及雜草等，則上開支出應
        認係屬系爭工程所為之清運費用。另上開確認單縱有被
        告所述時間、地點上缺失，仍無礙系爭工程確有廢棄物
        清運及原告就此需支付清運費之事實，且兩造並未約定
        採實支實付計算，而僅概算約定5萬元，原告僅需負有
        提出支付證明，而被告復無證據證明推翻該支出之真實
        性，原告僅依約請求5萬元，自屬有據。
      (4)項次A33「工程保險費」：兩造原約定15,000元（即甲
        ○○之工程契約3,000元+原告之工程契約書12,000元=1
        5,000元），且被告於96年5月28日庭呈之工程結算單，
        該項次備註欄亦記載「無保險單據」，而原告確已支出
        系爭工程之保險費34,000元，有其提出富邦產物保險股
        份有限公司營造綜合保險收據可稽，是原告請求15,000
        元工程保險費，即屬有據。
      (5)項次A34「管理費」：此部分為原告承攬系爭工程所估
        算之管理成本及合理利潤所在，兩造原約定之管理費為
        174,777元（即甲○○之工程契約68,667元+原告之工程
        契約書106,110元=174,777元），而依原告提出之94年4
        月1日工程結算單記載，該項次之管理費為15萬元，且
        依被告上開庭呈工程結算單，該項次金額亦為15萬元，
        僅備註「未善盡管理責任」，惟被告既未舉證證明原告
        有何未盡管理人責任之事實，被告自負有給付該管理費
        15萬元之責任。
      (6)項次A35「加值型營業稅」：應依全部應付工程款5%計
        算後，扣除已開立給付之發票稅款138,976元後，由被
        告負擔（見被告96年11月22日陳報狀），而原告96年11
        月16日陳報狀亦係以預估被告應付工程款為計算標準求
        得加值型營業稅額後，扣除已開立之統一發票後之金額
        為計算標準，是該項給付自應以被告實際應給付之工程
        款總數之5%計算稅款數額後（該金額見後述），再扣除
        上開138,976元之已付稅款，由被告負擔，於法自無不
        合。
      (7)營建工程空氣污染防制費：被告同意給付該費用5,124
        元（見被告96年11月22日陳報狀），與原告提出已支付
        之台中市營建工程空氣污染防制費繳款單相符，即應由
        被告負擔。
      (8)廢棄土證明部分：被告雖辯以：原告提出之92年11月11
        日之發票並費本件工程費用，且原告非繳費予國家云云
        ，惟被告既對廢棄土之堆置須給付費用不爭執，該證明
        亦係用於起造人就將來施工所產生之廢棄土，需先取得
        合法廢棄土堆置場或轉運站之證明，以證明工程廢棄土
        有合法清運，作為系爭工程向台中市政府工務局申報開
        工時應檢具之文件，且該證明係民間合法廢棄土堆置場
        或轉運站所開立，此由原告提出系爭工程建造執照第3
        頁台中市政府工務局勘驗記錄表所載「營建剩餘土石方
        已由寶文土資場出具處理完成證明（文件開立編號329
        ）」可知，而兩造復未約定需由政府機關出具之證明方
        可，且原告確已支出該筆費用，亦有其提出92年11月11
        日之統一發票可稽，是原告依系爭甲○○工程契約92年
        12月5日估價單約定該項次32,000元請求，應屬有據，
        被告自負有給付義務。
    2.本件本工程送鑑定項目部分：
      (1)系爭工程經兩造合意由本院送請專業鑑定機構即台灣省
        建築師公會台中市辦事處鑑定後，兩造除對該鑑定報告
        書中項次A4、A5、A17、A22、A30、A36有所爭執外，其
        餘已鑑定項次部分之工程應認以系爭鑑定報告書認定為
        給付標準，則項次A11「天花板批土漆水泥漆」46,803
        元、A18「外牆1：3水泥粉光漆油性水泥漆」22,139元
        、A23「排水溝工程」3,500元、A25「外牆1：3水泥打
        底貼岩面磚」303,491元、A26「浴室廁所防水工程H：
        150CM」21,907元、A28「砌1/2B紅磚」7,882元，被告
        即負有給付該工程款之義務。
      (2)項次A4「搗築（3000psiPC）」636,260元、A5「鋼筋加
        工組立」1,118,775元部分：原告雖爭執鑑定結果應加
        計10％損耗云云，惟該項次已加算耗損，業經鑑定人即
        證人許振武建築師、陳逸金建築師於本院審理中證述：
        「（對於鑑定報告第6頁項次A4，是否須依慣例要加計
        3%計算？）依一般工程慣例在計算混凝土之數量時，有
        允許加計3%到5%的損耗，而本件鑑定在計算時，就已經
        有加計3%的損耗」、「（關於鑑定報告第6頁項次A5部
        分，是否須依慣例加計3%計算？）依一般工程慣例在計
        算鋼筋加工組立之數量時，有允許3號鋼筋加計3%之損
        耗，4號鋼筋加計4%的耗損，5號鋼筋加計5%的耗損，6
        號鋼筋加計6%的耗損，7號鋼筋加計7%的耗損，而本件
        鑑定在計算時，就已經分別依照鋼筋號數而加計其損耗
        」等語（見本院96年6月27日言詞辯論筆錄），且證人
        陳紫瑛於本院審理中亦證稱：「（就鑑定項認A4、A5部
        分，是否由許振武建築師委託妳處理的？）是委託哲國
        公司處理，而我是哲國公司之職員，該鑑定內有關鋼筋
        模板混泥土數量之計算部分，是由我以電腦計算」、「
        （當時計算時有無加計損耗？）有，混泥土部分是以計
        算出來之數量另加計3%作為損耗，至於鋼筋部分，則分
        別以不同之鋼筋號數另計算其損耗值，其中3號鋼筋加
        計3%計算，4號鋼筋加計4%，6號鋼筋加計6%計算，7號
        鋼筋加計7%計算，本件並無使用5號鋼筋」等語（見本
        院96年9月12日言詞辯論筆錄），足見系爭工程項次A4
        、A5於鑑定時均已依工程慣例加計耗損。原告雖另辯以
        ：系爭項次係以「內政部公佈實施之最新版建築技術規
        則及相關規範之新工法施作，材料超出舊工法甚多云云
        ，惟系爭工程已然完工除施以鑽取鋼筋鑑定外，無法就
        工程完成後之外觀逕查得施工時之工法究採新或舊工法
        ，而原告復未提供鋼筋搭接詳圖或設計標準圖憑以鑑定
        ，此亦經證人陳紫瑛證述：「（本件是依照舊工法或新
        工法計算鋼筋的搭接長度？）本件鑑定時並沒有提供鋼
        筋搭接詳圖，是依照民間慣例計算鋼筋的搭接長度」、
        「（依本件房屋的標準圖，是否依照內政部新的技術規
        則所設計的？）因每個案子的鋼筋詳圖設計不同，不能
        確定本件房屋的標準圖是否依新的技術規則設計」，另
        證人許振武建築師證稱：「（本件是依照舊工法或新工
        法計算鋼筋的搭接長度？）本件原告所提供之鑑定資料
        沒有設計的標準圖，所以鑑定時無法確認是以何種方式
        搭接，只能用一般的民間慣例計算，若原告有使用較長
        的鋼筋搭接，應由其另行提供資料讓我們核算」等語（
        見本院96年9月12日言詞辯論筆錄），且系爭鑑定報告
        已依原告提供相關資料概算耗損，偏差值亦在合理範圍
        ，分別經證人許振武建築師證稱：「就本件鑑定報告書
        第6頁項次A4，計算出來所認定之鋼筋數量是63.93公噸
        ，相較於原告在該報告第13頁項次A5所主張的65.76公
        噸，其偏差值僅為2.78%，該偏差值是在合理的範圍」
        、「我們是依據原告提供之相關資料，委託哲國公司作
        初步的數量檢視，而原告未將最新的結構詳圖交給鑑定
        人作該部分的數量鑑定」，及證人陳紫瑛證述：「（本
        件之計算，有無計算到工作筋的部分？）依照圖面計算
        ，若圖面有記載就會計算到」等語（同上筆錄）明確，
        堪認系爭鑑定報告結果可採，是項次A4「搗築（3000
        psiPC）」之金額為636,260元、A5「鋼筋加工組立」之
        金額為1,118,775元。
      (3)項次A17「外牆1：3水泥打底抿石子」127,880元：該部
        分經鑑定後認工程數量為142.09平方公尺，有鑑定報告
        書可參，且證人許振武及陳逸金建築師於本院審理中證
        述：「（關於鑑定報告第7頁項次17，面積究為142.09
        平方公尺或該鑑定報告第208頁編號4之177平方公尺？
        ）鑑定報告第208頁編號4工程數量表是被告請長泰工程
        顧問公司計算而提供，而我是以95年7月20日履勘當天
        ，兩造同意之合約圖說為基準來計算，所以面積為142.
        09平方公尺」等語（見96年6月27日言詞辯論筆錄），
        而該項次鑑定結果之單價，鑑定人係依原告提出附表之
        單價900元為計算基礎，亦有上開鑑定人之證詞為憑，
        然被告既否認原告提出上開附表之真正，本院自應審酌
        該項次兩造約定真意為何？經查，兩造於本院95年7月
        20日勘驗現場時就勘驗情形均表示：「除編號B6外（此
        部分被告抗辯為一式3萬元），其餘均與該附件原告主
        張之數量、單價相同不爭執，雙方同意以此為請求基準
        ，由鑑定單位鑑定實際施作情形，與附件原告主張之內
        容（即兩造契約約定之數量、單價）是否相同」等語（
        見本院95年7月20日勘驗筆錄），且兩造各自提出之工
        程結算單該項次均記載為單價「900元」（見被告95年3
        月29日答辯既反訴狀所附結算單），被告僅於備註欄位
        記載「數量委託-長泰工程顧問有限公司重新測量」，
        而上開勘驗筆錄附件就該項次單價亦記載「900元」，
        自應認原告主張因被告將原約定之一般中白石變更為青
        斗石等語可採，則該鑑定報告認定該項次單價為「900
        元」，應給付工程款為127,880元，亦屬可採。
      (4)項次A22「生活污水處理池10人份」13,500元：被告雖
        辯以：因原告未接好管路接頭、管路斜度不夠、泥土回
        填未做好保護措施，致生活污水池本體破裂不堪使用，
        被告無需給付該部分金額云云，惟該項次經鑑定結果認
        定之金額為13,500元，而被告於96年6月22日答辯(四)狀
        對該項次應給付之金額亦不爭執，參以上開鑑定報告第
        118頁第22項亦認原告有施作完成，且就入口儲存水灣
        管線施作不理想部分已扣除，而建議該項次被告應給付
        95%之款項即135,000元，是應認原告該部分之請求，洵
        屬有據。
      (5)項次A30「水切工程」9,875元：被告雖辯稱該部分無防
        水功能云云，惟證人許振武、陳逸金建築師於本院審理
        中均證稱：「（該水切工程是否有防水功能？）施作水
        切工程雖沒有依照原合約施作，但前後到現場會勘時間
        有半年以上，仍未發現有因該水切工程產生之漏水現象
        ，為了長久計量，建議承包商應該給予被告就該部分為
        一段保固之期間」等語（見96年6月27日言詞辯論筆錄
        ），而被告已於92年12月遷入系爭房屋居住使用，其自
        承目前無漏水發生，顯見該項工程於施作完成後迄今均
        無漏水現象，而兩造之工程契約第26條既已就工程保固
        約定：「工程自經甲方驗收日起，乙方負責保固壹年，
        在六個月內有屋漏時，由於乙方之責任者，應由乙方免
        費修復」，則被告居住既已逾6個月以上而無漏水現象
        ，且無法舉證該屋無防水功能，被告自應給付該項次之
        款項；況鑑定人許振武於本院審理中亦證稱：「（關於
        水切工程部分，何以折半而給付工程款9,875元？）因
        我前後到現場會勘三次（第一次是95年7月20日，最後
        一次是96年4月3日）未曾發現有因水切工程而發生漏水
        之現象，但因現場實際施作斷面與原設計斷面有不同，
        且水切施作之數量為19.75公尺，與原合約設計40公尺
        有明顯差距，所以我們就將數量改為19.75公尺，而斷
        面積也有不同，所以單價改為折半計價為9,875元」等
        語（見同上筆錄），是鑑定報告顯已考量施作品質而酌
        減原告之請求，被告自應依鑑定報告就該項次給付9,87
        5元。另鑑定報告第21頁係會勘紀錄表，雖載有「1樓熱
        水管恐有漏水之嫌勘察」，惟非鑑定結果，且被告無法
        證明有因漏水而致生10萬元之損害，自不得任意要求自
        工程款中扣除10萬元。
      (6)項次A36「給水供電工程」362,735元：被告雖抗辯該項
        次有關「請電工程」、「動力電專用迴路」費用無須給
        付，且「裝電力工資」、「電話插座迴路」、「TV插座
        預留至頂樓」、「五金零件」之金額有誤算，稅金亦無
        不可扣除之情形云云。惟查，稅金係原告依法律規定開
        立統一發票予原告，由業主即被告負擔，不得任由被告
        酌減之，至工程設備細目，鑑定報告第113頁至第115頁
        已依兩造工程契約書之喬建水電工程估價單，就該項次
        之工程細目一一羅列計算依據，雖被告辯稱原告設計錯
        誤云云，惟兩造簽訂系爭工程契約時，既已就「裝設動
        力電專用迴路」、「申請動力電」之裝設有所約定，自
        不可歸責於原告設計錯誤之事由，且原告既已裝設完成
        ，自無不當得利之情形，且鑑定報告既依其專業學識而
        參酌兩造契約約定之給付內容完成鑑定，被告復無證據
        證明該鑑定結果，有何未依兩造工程契約認定之錯誤，
        自不得拒付該項次之工程款362,735元。
    3.綜上，本件「本工程」被告應給付原告之工程款（不含項
      次A35加值型營業稅）為：(1)未送鑑定部分為1,281,434元
      （計算式：6萬元+5萬元+43,960元+575,250元+58,500元
      +20萬元+5,600元+6,000元+3萬元+5萬元+15,000元+15萬
      元+5,124元+32,000元＝1,287,434元）；(2)已送鑑定部分
      為2,674,747元（計算式：636,260元+1,118,775元+46,80
      3元+127,880元+22,139元+13,500元+3,500元＋303,491元
      +21,907元+7,882元+9,875元+362,735＝2,674,747元），
      合計3,956,181元（即1,281,434元＋2,674,747元＝3,956
      ,181元）。另依前述(一)可知，被告應給付之追加工程款為
      190,540元，共計4,146,721元，而有關項次A35「加值型
      營業稅」，被告既同意以本案判決所認總工程款5%計算結
      付，則該部分之金額為207,336元（即4,146,721×5%=207
      ,336，元以下4捨5入），再扣除被告已給付之稅額138,97
      6元，該項次A35被告應再給付68,360元（即207,336-138,
      976＝68,360），是被告就系爭工程應給付原告4,215,081
      元（即4,146,721+68,360＝4,215,081），而兩造對被告
      已支付工程款3,985,505元（另代收款外水、電申請費用
      22,026元）既不爭執，經扣除後，被告尚應給付原告之工
      程款為229,576元，是原告並無溢領工程款之情形。
  (三)被告得否請求原告賠償其自行雇工修補支出之費用302,450
    元？
    1.按工作之完成與工作有無瑕疵，係屬兩事，此就民法第
      490條及第494條參照觀之，不難索解。是定作人於承攬人
      完成工作時，雖其工作有瑕疵，仍無解於應給付報酬之義
      務，僅定作人得定相當期限請求承攬人修補，如承攬人不
      於所定期限內修補瑕疵，或拒絕修補，或其瑕疵不能修補
      者，定作人得依民法第494條之規定請求減少報酬而已，
      最高法院73年台上字第2814號裁判可資參照。
    2.本件被告雖主張系爭工程有不完全給付，並以證人陳正中
      證述施作化糞池及其他項目之款項共252,450元為證，請
      求302,450之不完全給付損害賠償云云。惟有關承攬之瑕
      疵，法律已明文規定定作人需先定相當期限，請求承攬人
      修補之，如承攬人不於前項期限內修補，定作人始得自行
      修補，並得向承攬人請求償還修補必要之費用及損害賠償
      ，揆諸上開實務見解，本件被告既未舉證證明已先定相當
      期限請求原告承攬修補，其自行雇工之必要性已然存疑，
      被告就該部分請求原告賠償其自行雇工修補支出之費用30
      2,450元，即無法無據。
  (四)按稱承攬者，謂當事人約定，一方為他方完成一定之工作，
    他方俟工作完成，給付報酬之契約；承攬之報酬，應於工作
    交付時給付之，無須交付者，應於工作完成時給付之，民法
    第490條、第505條第1項分別定有明文。本件被告尚未給付
    之工程款為229,576元，已如前述，從而，本訴部分原告請
    求被告給付229,576元，及自起訴狀繕本送達翌日即95年3月
    7日起至清償日止，按年息5%計算之利息，為有理由，應予
    准許，逾此部分之請求為無理由，應予駁回。另反訴部分，
    因原告（即反訴被告）並無溢領工程款之情形，且被告（即
    反訴原告）不得請求原告賠償302,450元，已如前述，則被
    告請求原告另給付494,201元，及自反訴起訴狀繕本送達翌
    日起至清償日止，按年息5%計算之利息，為無理由，應予駁
    回。
五、本件本訴部分係命給付金額未逾50萬元之判決，爰依民事訴
    訟法第389條第1項第5款之規定，依職權宣告假執行；另被
    告陳明願供擔保，聲請宣告免為假執行，核無不合，爰於原
    告勝訴部分，酌定相當之擔保金額，予以准許。至原告敗訴
    部分，其假執行之聲請，因訴之駁回而失所附麗，應予駁回
    。另反訴部分，反訴原告之請求既經駁回，其假執行之聲請
    亦失所附麗，應併予駁回。
六、本件事證已臻明確，兩造其餘攻擊防禦方法及舉證，經審酌
    均於判決之結果無影響，爰不一一論述，附此敘明。
七、據上論結，本件本訴部分原告之訴為一部有理由、一部無理
    由，反訴部分為無理由，依民事訴訟法第79條、第389條第1
    項第5款、第390條第2項、第392條、第78條，判決如主文。
中    華    民    國    96    年    12    月    26    日
                  民事第一庭    法  官  卓進仕
以上正本係照原本作成。
如對本判決上訴，須於判決送達後20日內向本院提出上訴狀（須
附繕本）。
中    華    民    國    96    年    12    月    26    日
                                書記官  蔡柏倫
附表：
┌──┬───────────────┬─────────┐
│契約│  工程項目                    │ 說明             │
│書項│                              │                  │
│次  │                              │                  │
├──┼───────────────┴─────────┤
│ A  │  本工程                                          │
├──┼───────────────┬─────────┤
│ 1  │  假設工程                    │ 不爭執 60,000元  │
├──┼───────────────┼─────────┤
│ 2  │  土方開挖回填清運            │ 不爭執 50,000元  │
├──┼───────────────┼─────────┤
│ 3  │  2000psi RC搗築              │ 不爭執 43,960元  │
├──┼───────────────┼─────────┤
│ 4  │  3000psi RC搗築              │ 鑑定  636,260元  │
├──┼───────────────┼─────────┤
│ 5  │  鋼筋加工組立                │ 鑑定1,118,775元  │
├──┼───────────────┼─────────┤
│ 6  │  模版工程                    │不爭執 575,250元  │
├──┼───────────────┼─────────┤
│ 7  │  鷹架及防塵網                │不爭執  58,500元  │
├──┼───────────────┼─────────┤
│ 8  │  內牆1：3水泥粉光漆水泥漆    │95.7.20勘驗合意   │
├──┼───────────────┤                  │
│ 9  │  內牆1：3水泥打底            │合併計 200,000元  │
├──┼───────────────┼─────────┤
│ 11 │  花板批土漆水泥漆            │鑑定    46,803元  │
├──┼───────────────┼─────────┤
│ 17 │  外牆1：3水泥打底抿石子      │鑑定   127,880元  │
├──┼───────────────┼─────────┤
│ 18 │  外牆1：3水泥粉光漆油性水泥漆│鑑定    22,139元  │
├──┼───────────────┼─────────┤
│ 22 │  生活污水處理池10人份        │鑑定    13,500元  │
├──┼───────────────┼─────────┤
│ 23 │  排水溝工程                  │鑑定     3,500元  │
├──┼───────────────┼─────────┤
│ 24 │  人行步道磚                  │不爭執   5,600元  │
├──┼───────────────┼─────────┤
│ 25 │  外牆1：3水泥打底貼岩面磚    │鑑定   303,491元  │
├──┼───────────────┼─────────┤
│ 26 │  浴室廁所防水工程H：150cm    │鑑定    21,907元  │
├──┼───────────────┼─────────┤
│ 27 │  門窗邊防水施工B：30cm       │兩造合意 6,000元  │
├──┼───────────────┼─────────┤
│ 28 │  砌1/2B紅磚                  │鑑定     7,882元  │
├──┼───────────────┼─────────┤
│ 30 │  水切工程                    │鑑定     9,875元  │
├──┼───────────────┼─────────┤
│ 31 │  臨時水電工程                │        30,000元  │
├──┼───────────────┼─────────┤
│ 32 │  運雜費                      │        50,000元  │
├──┼───────────────┼─────────┤
│ 33 │  工程保險費                  │        15,000元  │
├──┼───────────────┼─────────┤
│ 34 │  管理費                      │       150,000元  │
├──┼───────────────┼─────────┤
│ 35 │  加值型營業稅                │總工程款5%扣已付稅│
├──┼───────────────┼─────────┤
│ 36 │  給水供電工程                │鑑定   362,735元  │
├──┼───────────────┴─────────┤
│ B  │  二次工程                                        │
├──┼───────────────┬─────────┤
│ 1  │  鋼筋加工組立綁紮            │ 不爭執  3,340元  │
├──┼───────────────┼─────────┤
│ 2  │  3000psi  RC搗築             │ 不爭執  5,500元  │
├──┼───────────────┼─────────┤
│ 3  │  內牆1：3水泥粉光漆水泥漆    │ 鑑定        0元  │
├──┼───────────────┼─────────┤
│ 4  │  外牆1：3水泥打底抿石子      │ 鑑定        0元  │
├──┼───────────────┼─────────┤
│ 6  │  封窗（含拆除）              │ 鑑定   39,000元  │
├──┼───────────────┼─────────┤
│ 7  │  運雜費                      │        13,000元  │
├──┼───────────────┼─────────┤
│ 8  │  玻璃磚工程                  │ 鑑定   11,700元  │
├──┼───────────────┼─────────┤
│ 9  │  鷹架工程                    │ 鑑定   45,000元  │
├──┼───────────────┼─────────┤
│ 10 │  RC切割打除清運（變更）      │        73,000元  │
├──┼───────────────┼─────────┤
│    │  廢棄土證明                  │        32,000元  │
│    ├───────────────┼─────────┤
│    │  營建工程空氣污染防費        │         5,124元  │
├──┴───────────────┼─────────┤
│        合                計        │ 應付4,215,081元  │
│                                    │ 已付3,985,505元  │
│                                    │ 未付  229,576元  │
└──────────────────┴─────────┘


司法院資訊處製作；財團法人民間司法改革基金會備份。
